【裁判字號】    90,上易,1369
【裁判日期】    901030
【裁判案由】    詐欺
【裁判全文】
臺灣高等法院高雄分院刑事判決                    九十年度上易字第一三六九號
    上  訴  人  臺灣高雄地方法院檢察署檢察官
    被      告  甲○○
右上訴人因被告詐欺案件，不服臺灣高雄地方法院八十九年度易字第五一一九號中華
民國九十年六月二十日第一審判決（起訴案號：臺灣高雄地方法院檢察署八十九年度
偵字第一二０七七號），提起上訴，本院判決如左：
      主  文
上訴駁回。
      理  由
一、本件公訴意旨略以：被告甲○○意圖為自己不法之所有，於民國八十七年二月二
    日，在高雄縣鳳山市某處，以週轉為由，持訴外人簡清水所簽發、付款人世華聯
    合商業銀行、帳號0000000號、發票日八十七年三月二日、面額新臺幣（
    下同）十四萬三千元之支票一紙，向被害人乙○○借款十四萬三千元，致被害人
    陷於錯誤，而如數支付上開款項。詎料，支票屆期向銀行提示時，卻因訴外人已
    被列為拒絕往來戶而遭退票，乙○○求償無著，始知受騙，因認被告涉犯刑法第
    三百三十九條第一項詐欺取財罪嫌云云。
二、公訴意旨認被告涉犯詐欺取財罪嫌，無非以告訴人之指訴佐以卷附之支票、退票
    理由單為其主要論據。惟訊之被告堅決否認有何詐欺犯行，辯稱：該紙支票係伊
    朋友「阿忠」為清償欠款所交付，事前並不知會跳票，伊絕無詐欺之不法意圖等
    語。
三、按犯罪事實應依證據認定之，無證據不得推定其犯罪事實。不能證明被告犯罪者
    ，應諭知無罪之判決，刑事訴訟法第一百五十四條、第三百零一條第一項分別定
    有明文。且事實之認定，應憑證據，如未能發現相當證據，或證據不足以證明，
    自不能以推測或擬制之方法，以為裁判基礎（最高法院四十年臺上字第八六號判
    例參照）。再者，告訴人之告訴，本以使被告受刑事訴追為目的，故其陳述是否
    與事實相符，自應調查其他證據，以資審認，苟其所為攻擊之詞，尚有瑕疵，則
    在此瑕疵未予究明以前，即不能遽採為斷罪之基礎（最高法院六十九年臺上字第
    一五三一號判例參照）。又認定犯罪事實，所憑之證據，雖不以直接證據為限，
    間接證據亦包括在內，然無論直接或間接證據，其為訴訟上之證明，須於通常一
    般之人均不致於有所懷疑，而得確信其為真實之程度者，始得據之為有罪之認定
  ，倘其證明尚未達到此一程度，而有合理性懷疑之存在時，即無從為有罪之認定
    ，此亦有最高法院七十六年臺上字第四九八六號判例可資參照。
四、次按刑法第三百三十九條第一項詐欺罪之成立，必須行為人自始意圖不法所有，
    以客觀上足以使人陷於錯誤之手段，欺矇被害人使為財物之交付，始足當之。而
    債務人於債之關係成立後，其有未依約定本旨履行者，在社會一般交易經驗上常
    見之原因非一，舉凡因不可歸責於己之事由而不能給付，或因合法主張抗辯而拒
    絕給付，甚至在負債之後始行惡意遲延給付，皆有可能，非可盡予推定為自始無
    意給付之詐欺犯罪一端；而刑事被告依法不負自證無罪之義務，若無積極證據足
    證被告在債之關係發生時，自始即有不法所有之意圖，縱使被告就所負債務，惡
    意違約，不為履行，仍為民事上問題，尚不得違反刑事訴訟法第一百五十四條之
    規定，僅憑單純債務不履行之狀態而推定被告於負債之初即有詐欺之故意。
五、經查：
（一）本案被告固有持交支票一紙予告訴人，嗣經告訴人提示後退票，告訴人雖稱被
    告係將該票持向其借款，被告則稱係因清償賭債而交付，告訴人並有支付伊四萬
    多元等語；經查告訴人於偵查中供「（與朱某有認識？）經朋友介紹，之前並無
    認識」、「（不認識為何就借他錢？）他表示經濟困難」、「（之前他向你借過
    錢？）沒有」，顯見告訴人先前並不認識被告，且亦未與被告金錢往來，則衡諸
    常情，被告既與告訴人不認識，豈有經人介紹後，被告表示經濟困難，告訴人即
    借款予被告？再者告訴人所稱借予被告之金額洽與支票面額相符，均為十四萬三
    千元，該筆數目非小，是一見面即借予十四萬元多實與常情有違，綜合上情觀之
    ，當以被告所述因還賭債而交付前開支票，並由告訴人找貼四萬多元，較符常理
    而可採信。
（二）又查被告交付予告訴人之支票，係簡清水所簽發，經本院向世華聯合商業銀行
    新莊分行函查結果，簡清水係於八十六年十一月間所申請開設，至八十七年二月
    二十七日拒絕往來，此有該行九十年九月二十一日九０世新莊字第０００六九號
    號函在卷可憑，而告訴人指稱被告係在八十七年二月二日交付該張支票給伊，則
    交付當時，該張支票尚未拒絕往來。
（三）本案被告固未能提出其支票前手阿忠之姓名年籍，以供查證，惟被告在交付支
    票給告訴人之前，該支票既尚未拒絕往來，實無從遽行認定被告事先即已知道該
    支票必不能兌現，而向告訴人詐取四萬餘元，又被告亦於原審審理時，已與告訴
    人和解，並清償全部債務等情，有和解書一份存卷可查，益徵本案純屬債務不履
    行之民事糾葛，核與詐欺無涉。此外，復查無其他積極證據足認被告有何詐欺取
    財犯行，即屬不能證明被告犯罪。
六、原審為被告無罪之諭知，經核並無違誤，檢察官上訴意旨，以詐欺罪之成立，以
    行為時是否有犯行為斷，而告訴人稱該支票一開始即為空頭支票，該支票如係被
    告買來或來源不明，被告即有詐欺犯意以及被告為詐欺慣犯，實難認定為債務不
    履行云云，指摘原判決不當，惟該支票交付告訴人時，尚未拒絕往來，且亦無證
    據足資認定被告交付告訴人之前，即已知悉係空頭支票，均如前所述，被告固有
    詐欺前科，亦不得據此推定本案亦有詐欺犯行，是前揭上訴意旨，要無可採，本
    件上訴為無理由，應予駁回。
據上論結，應依刑事訴訟法第三百六十八條，判決如主文。
本案經檢察官陳國全到庭執行職務。
中    華    民    國         九十       年      十      月     三十     日
                              臺灣高等法院高雄分院刑事第五庭
                                  審判長法官  吳水木
                      法官  洪慶鐘
                                        法官  趙文淵
右正本證明與原本無異。
不得上訴。
                                      書記官  唐奇燕
中    華    民    國         九十       年      十      月    三十一    日
                                                                      Ｈ


司法院資訊處製作；財團法人民間司法改革基金會備份。
